【裁判字號】    98,上訴,1932
【裁判日期】    981208
【裁判案由】    毒品危害防制條例
【裁判全文】
臺灣高等法院刑事判決                98年度上訴字第1932號
上  訴  人
即  被  告  丙○○
                    （現另案於臺灣宜蘭監獄執行中）
指定辯護人  邱雅文律師
上  訴  人
即  被  告  甲○○
                    （現另案於臺灣宜蘭監獄執行中）
上  訴  人
即  被  告  戊○○
選任辯護人  何兆龍律師
上  訴  人
即  被  告  丁○○
選任辯護人  李秋銘律師
            黃金亮律師
上列上訴人即被告因違反毒品危害防制條例案件，不服臺灣宜蘭
地方法院97年度訴字第615 號，中華民國98年4 月1 日第一審判
決（起訴案號：臺灣宜蘭地方法院檢察署97年度偵字第4176號、
97年度毒偵字第949 號），提起上訴，本院判決如下：
    主  文
原判決關於丙○○販賣第一級毒品部分、甲○○部分均撤銷。
丙○○販賣第一級毒品，處有期徒刑拾陸年；販賣第一級毒品所
得電池貳拾條（合計捌佰顆）均沒收，如全部或一部不能沒收時
，追徵其價額或以其財產抵償之。
甲○○轉讓第一級毒品，處有期徒刑壹年拾月；扣案第一級毒品
海洛因（驗餘淨重零點零伍公克）沒收銷燬之，扣案包裝海洛因
用紙張壹張沒收。
其他上訴駁回。
    事  實
一、(一)戊○○前因施用毒品案件，經臺灣士林地方法院以92年度
    毒聲字第405 號裁定送觀察勒戒，因認有繼續施用毒品之傾
    向，經以92年度毒聲字第741 號裁定令入戒治處所施以強制
    戒治，於民國93年8 月20日（原審誤載為同年9 月21日）期
    滿，經臺灣士林地方法院檢察署檢察官以93年度戒毒偵字第
    55號為不起訴處分確定（不構成累犯）。(二)丁○○前因施用
    毒品案件，分別經本院以88年度毒聲字第233 號、89年度毒
    聲字第303 號裁定送觀察勒戒，先後經臺灣宜蘭地方法院檢
    察署檢察官於88年8 月16日、89年9 月4 日以88年度偵字第
    428 號、89年度毒偵緝字第281 號為不起訴處分確定，復因
    施用毒品案件，經本院以90年度毒聲字第586 號裁定令入戒
    治處所施以強制戒治，於92年7 月6 日戒治期滿，並經以90
    年度訴字第323 號判決判處有期徒刑一年確定，於93年12月
    3 日縮短刑期假釋出監，縮刑期滿日期94年3 月13日，在有
    期徒刑所餘刑期內未經撤銷假釋，其未執行之刑以已執行論
    （構成累犯）。
二、丙○○、甲○○、丁○○、戊○○均為宜蘭監獄受刑人，然
    竟於宜蘭監獄內為下列行為：
  (一)丙○○於97年2 月中旬某日，以不詳方式取得不詳數量第一
    級毒品海洛因（以下簡稱海洛因），即在97年2 月下旬某日
    ，在臺灣宜蘭監獄（下稱宜蘭監獄）內某不詳處所施用海洛
    因一次（施用毒品海洛因部分已撤回上訴）。詎為保存施用
    剩餘海洛因免於受潮及免受他人察覺，遂再向不知情受刑人
    林融志取得空膠囊一顆，將剩餘之海洛因裝進該膠囊內。嗣
    同在宜蘭監獄服刑受刑人甲○○聽聞，在該監獄內有管道可
    取得毒品，並詢問同舍房受刑人乙○○（其所犯轉讓及施用
    第一級毒品海洛因，均經原審判決確定）能否取得毒品，乙○○應允之。未幾，乙○○在宜蘭監獄教區詢問之前同擔任
    福利員而認識之丙○○，並詢問有無管道可取得海洛因，詎
    丙○○明知海洛因係毒品危害防制條例所明定列管之第一級
    毒品，不得非法持有、轉讓、運輸、製造、販賣，猶基於意
    圖營利，販賣第一級毒品海洛因資以牟利之犯意，與乙○○
    達成以在宜蘭監獄內購買數量管制之電池40條（每條40顆共
    計1600顆，每顆新臺幣〈下同〉11元）價值17600元， 為計
    價支付價金方式，由乙○○提供上揭數量電池價購該顆海洛
    因膠囊（重量不詳，膠囊未扣案已滅失）合意。乙○○於與
    丙○○談妥後，即告知甲○○，嗣由甲○○、乙○○分別先
    準備15條、5 條電池，購買該顆以膠囊包裝之海洛因，不足
    部分事後再補足予丙○○，迨97年2 月26日下午某時，丙○○便依約將該顆以膠囊包裝海洛因交予不知情擔任福利員之
    受刑人陳建勝，再由陳建勝於同日下午在宜蘭監獄第五工場
    （原審判決、筆錄均誤載為工廠）轉交付予乙○○、甲○○
    而販賣之，嗣於翌日上午10時許，乙○○便備妥20條電池交
    予陳建勝，再由陳建勝轉交予丙○○。乙○○、甲○○於97
    年2 月26日下午取得該顆海洛因膠囊後，立即在宜蘭監獄第
    五工場庫房內將膠囊拆開，以渠二人提供電池比例加以朋分
    ，乙○○將其所分得之海洛因先摻進香煙內，甲○○則將其
    所分得部分包覆於一張紙張內。惟因乙○○認丙○○所交付
    之海洛因數量過少，便要求丙○○另行加量補足，丙○○便
    於97年2 月27日上午某時在宜蘭監獄再行交付少許之海洛因
    予乙○○。
  (二)甲○○明知毒品危害防制條例明定海洛因不得轉讓，竟於97
    年2 月26日晚間，在宜蘭監獄信二舍二房內，無償轉讓海洛
    因予戊○○，戊○○即將自甲○○所取得之海洛因摻水置入
    乙○○所有而當時由甲○○管領之自製注射針筒一支，並由
    甲○○於上開時、地為戊○○施打海洛因一次（無積極證據
    證明轉讓數量已達轉讓毒品加重其刑之數量標準），以此方
    式幫助戊○○施用海洛因一次。
  (三)丁○○於97年2 月27日上午某時，在宜蘭監獄第五工場廁所
    內，見乙○○將其當日上午再行向丙○○所取得之海洛因亦
    加入其先前已置入海洛因之香菸，嗣再以火點燃後，以吸食
    香菸方式施用海洛因，且將沾有海洛因香菸於上開時、地無
    償轉讓海洛因予丁○○，丁○○即於上開時、地吸食自乙○○所取得摻有海洛因之香菸，施用第一級毒品海洛因一次。
三、嗣宜蘭監獄察覺異狀，對相關受刑人採尿送驗後始悉上情，
    並於97年3 月2 日下午4 時，宜蘭監獄實施例行安檢時，於
    信二舍二房內起出甲○○所有以紙張包覆而放置於戊○○收
    信信封之海洛因（原淨重0.07公克，取樣0.02公克鑑驗用罄
    ，驗餘淨重0.05公克）。
四、案經宜蘭監獄函請暨臺灣宜蘭地方法院檢察署檢察官主動簽
    分偵查起訴。
    理  由
甲、程序部分：
一、被告丙○○上訴部分：上訴人即被告丙○○於本院98年6 月
    8 日準備程序時，當庭請求撤回施用第一級毒品海洛因部分
    上訴，此有本院準備程序筆錄及被告丙○○所立具之撤回上
    訴聲請書附卷可稽（本院卷第146 頁背面、第149 頁）。被
    告丙○○既已就上開部分撤回上訴在案，則本院僅須就其被
    訴販賣第一級毒品上訴部分加以審理，合先敘明。
二、證據能力之認定：
  1.按被告以外之人於審判外之言詞或書面陳述，除法律有規定
    者外，不得作為證據，刑事訴訟法第159 條第1 項定有明文
    。
  (一)就被告丙○○部分，證人乙○○、甲○○、戊○○、丁○○
    、陳威豪、李國輝於宜蘭監獄訪談筆錄，均屬於被告以外之
    人於審判外之陳述，被告並已否認上開陳述之證據能力，復
    無刑事訴訟法第159 條之2 至第159 條之5 例外得為證據之
    情形，則依上開法條規定，上開證人於警詢中之陳述均無證
    據能力。
  (二)就被告丁○○部分，證人甲○○、戊○○、丙○○、乙○○
    於宜蘭監獄訪談筆錄，均屬於被告以外之人於審判外之陳述
    ，被告並已否認上開陳述之證據能力，復無刑事訴訟法第15
    9 條之2 至第159 條之5 例外得為證據之情形，則依上開法
    條規定，上開證人於警詢中之陳述均無證據能力。
  (三)就被告甲○○部分，證人乙○○、戊○○、丁○○、陳威豪
    、李國輝於宜蘭監獄訪談筆錄，均屬於被告以外之人於審判
    外之陳述，被告並已否認上開陳述之證據能力，復無刑事訴
    訟法第159 條之2 至第159 條之5 例外得為證據之情形，則
    依上開法條規定，上開證人於警詢中之陳述均無證據能力。
  (四)就被告戊○○部分，證人乙○○、甲○○、丁○○、陳威豪
    、李國輝於宜蘭監獄訪談筆錄，均屬於被告以外之人於審判
    外之陳述，被告並已否認上開陳述之證據能力，復無刑事訴
    訟法第159 條之2 至第159 條之5 例外得為證據之情形，則
    依上開法條規定，上開證人於警詢中之陳述均無證據能力。
  2.就被告丙○○部分，證人即同案被告乙○○、甲○○於檢察
    官偵查時以證人身分所為之言詞陳述：
    按被告以外之人於審判外之言詞或書面陳述，除法律有規定
    者外，不得作為證據；被告以外之人於偵查中向檢察官所為
    之陳述，除顯有不可信之情況者外，得為證據。刑事訴訟法
    第159 條第1 項、第159 條之1 第2 項分別定有明文。而所
    謂「顯有不可信之情況」，係指陳述是否出於供述者之真意
    、有無違法取供情事之信用性而言，故應就偵查製作之原因
    、過程及其功能等項加以綜合觀察，據以判斷該傳聞證據是
    否「非顯不可信」，倘可據以認定其任意性暨信用性俱無疑
    慮者，即可例外賦予「證據能力」，俾其成為法院審判時之
    適格證據乙○○、甲○○曾經原審於審判期日傳喚到庭，適
    用刑事訴訟法有關人證之規定，命其具結陳述，並予被告丙○○暨其辯護人適當之詰問機會（原審卷第174 至184 頁、
    第184 至191 頁），是被告丙○○對證人乙○○、甲○○詰
    問權之行使，已受有法律之適當保障，且本院核閱相關卷證
    資料結果，證人乙○○及證人甲○○於97年4 月2 日及97年
    9 月18日檢察官偵訊時，均曾經檢察官命為具結，且自形式
    上觀察其供述之作成、取得情形，亦未見檢察官有何違法取
    供而不具信用性之情事，此有各該證人結文暨偵訊筆錄在卷
    足考（見97年度他字第216 號卷第48至51、77至81、210 至
    213 頁），則彼等證人於偵查中供述之「任意性」及「信用
    性」，自已足供擔保，且經核無「顯有不可信之情況」。準
    此以言，證人乙○○、甲○○於檢察官偵訊時所為之證述，
    自有證據能力。
  3.被告戊○○之辯護人，及被告丁○○之辯護人均稱：宜蘭監
    獄監獄對被告戊○○、丁○○採尿，以簡易試劑檢測結果均
    呈嗎啡陽性反應，無證據能力，因與宜蘭監獄嗣將被告戊○○、丁○○尿液，送檢驗之臺灣科技股份有限公司件檢驗結
    果呈嗎啡陰性反應不同云云。惟按「證據能力」所強調者，
    實乃其作為認定被告犯罪證據之資格，此與其內容究否足以
    證明被告犯罪之「證明力」，尚有層次上之差別，不容混為
    一談，查宜蘭監獄既符合法定程序對被告戊○○、丁○○採
    尿並以簡易試劑檢驗，其過程並無不法，則所得結果，依上
    開說明，自有證據能力，選任辯護人認無證據能力，容有誤
    會。另選任辯護人復均稱：同監獄受刑人陳威豪經採尿送台
    灣科技股份有限公司檢驗結果呈嗎啡陰性，檢察官即採信該
    機構檢驗結果，對陳威豪為不起訴處分（按即臺灣宜蘭地方
    法院檢察署97年度毒偵字第949 、950 號、97年度偵字第41
    76號），而被告戊○○、丁○○尿液經送同機構檢驗亦呈嗎
    啡陰性反應，不知為何檢察官標準不同，卻將被告戊○○、
    丁○○起訴施用第一級毒品云云。惟查陳威豪經臺灣宜蘭監
    獄衛生科採尿以簡易試劑檢驗結果呈嗎啡陰性反應，而被告
    戊○○、丁○○卻呈嗎啡陽性反應（理由詳後述），有臺灣
    宜蘭監獄收容人不定期採尿登記簿在卷足按（同上他字卷第
    35頁），故兩者情況顯不相同，當不可一概而論，辯護人此
    部分所稱，尚有誤會。
  4.扣案之第一級毒品海洛因（原淨重0.07公克，取樣0.02公克
    鑑驗用罄，驗餘淨重0.05公克），並非供述證據，無傳聞法
    則之適用，然與本案具有關聯性，且上開物證經合法取得，
    又公訴人及被告、辯護人對此部分之證據能力亦不爭執，自
    具有證據能力。
  5.本判決下列除被告及辯護人質疑上述證據之證據能力外，其
    他所引用之各該被告以外之人於審判外之陳述，雖屬傳聞證
    據，惟當事人即被告等人及其辯護人於本院審判期日中均表
    示無意見而不予爭執，本院審酌結果，認上開證據資料製作
    時之情況，尚無違法不當及證明力明顯過低之瑕疵，亦認為
    以之作為證據應屬適當。揆諸前開規定，爰依刑事訴訟法第
    159 條之5 規定，認前揭證據資料均有證據能力。
乙、實體部分：
一、被告丙○○部分
    訊據被告丙○○坦承透過陳建勝交付第一級毒品海洛因予乙○○，且自陳建勝處取得乙○○、甲○○所交付20條電池等
    情不諱，惟矢口否認有何販賣海洛因之犯行，辯稱：伊沒有
    販賣海洛因給乙○○、甲○○，也未叫乙○○拿電池來換海
    洛因，是無償交予乙○○，伊是先拿海洛因給乙○○，第二
    天才向他借電池云云。經查：
  (一)被告丙○○前於檢察官訊問時業已自承：伊有告訴乙○○一
    顆膠囊的海洛因用40條電池換，乙○○同意後，有說電池不
    夠，先拿20條，另外20條於（97年）4 月5 日前再另外拿過
    來等情（同上他字卷第85頁）。核與證人乙○○於偵查中結
    證稱：丙○○來找我說有東西，東西就是海洛因，他問我要
    不要，並且要的話，一顆膠囊的海洛因用40條電池換，一條
    電池有40顆，然後我就答應，之後我回去工場找甲○○，因
    為之前甲○○就有向我提過說七工場好像有毒品，然後甲○○就答應，他要出15條，我出5 條，不夠的部分再補給他等
    語相合（同上他字卷第49頁）。亦與證人甲○○於偵查中
    結證稱：「因為我有聽說監獄裡有毒品，乙○○比較有在教
    區走動，我就拜託乙○○去打聽，我當時的用意是看有毒品
    的人和我們是否有交情，如果沒有交情就向他拿，拿的意思
    就是買，結果到了（97年2 月）27日乙○○問我有沒有電池
    ，....，我就去準備，後來我準備了15條交給乙○○」等情
    相符（同上他字卷第211 頁）。復酌以，被告丙○○前曾有
    多次因違反毒品危害防制條例案件，遭起訴判刑，對販賣毒
    品須負重責，當知之甚詳，苟被告丙○○並未與乙○○達成
    以前述數量電池為計價支付價金方式，販賣海洛因，豈會無
    故坦認上情。再參以，乙○○、甲○○於97年2 月26日下午
    持有該顆摻有海洛因之膠囊後，即在宜蘭監獄第五工場庫房
    內將膠囊拆開加以朋分，乙○○將其所分得之海洛因摻進香
    煙施用；甲○○則將其所分得部分包覆於1 張紙張內，並將
    之藏放於戊○○收信信封，置於戊○○床舖下，嗣經宜蘭監
    獄查扣，而該扣案之白色粉末一包，經送檢驗之結果，確含
    海洛因成分（原淨重0.07公克，取樣0.02公克用罄，驗餘淨
    重0.05公克），有臺灣檢驗科技股份有限公司之檢驗報告在
    卷可稽（同上他字卷第123 頁）。再者，證人即信二舍二房
    房長李國輝於偵查中亦結證稱：「（電池在監獄有何用？）
    在監所，我們的保管金是監所保管，我們要買東西就從上面
    扣款，我們拿不到錢，電池就是我們的現金，我們受刑人之
    間可以流通使用。」等語（同上他字卷第74頁），足徵電池
    在宜蘭監獄受刑人間之功能等同現金，可於受刑人間流通使
    用，證人乙○○、甲○○係以電池為計價支付價金，與被告
    丙○○交易海洛因甚明。足見被告丙○○前揭偵查中自白販
    賣毒品海洛因之事實，除其自白外，並有前述補強證據足左
    ，堪認與事實相符。
  (二)被告丙○○雖執前詞置辯。另證人乙○○雖亦附和被告丙○○辯詞，於原審及本院審理證述，交付給被告丙○○電池，
    是伊借給被告丙○○的與取得海洛因毒品無關云云，惟查宜
    蘭監獄購買電池數量係受管制，一般最多只能買10顆，如果
    買到40顆的時候，就不能再購買等情，已據證人乙○○於檢
    察官訊問時結證在卷（同上他字卷第50頁），足見電池在宜
    蘭監獄購買數量受管制，顯非如市面上隨時可購買且不限數
    量，此益徵其價值。且毒品海洛因在監獄中取得困難，被告
    丙○○與乙○○原不相識，僅因同在宜蘭監獄服刑曾經同期
    間擔任福利員而相識，然並不熟稔，交情亦普通，亦據證人
    乙○○於檢察官訊問及原審審理時證述在卷（同上他字卷第
    211 頁、原審卷第174 、175 、181 頁），苟無利得，被告
    丙○○豈會甘冒販毒重責之風險，提供被告乙○○海洛因之
    理？且於被告乙○○向其要求海洛因量不夠後，被告丙○○
    焉有再行交付海洛因予被告乙○○以補足之理？故堪認被告
    丙○○販入海洛因之價格必較販出之價格低廉，或以同一價
    格而減少海洛因之份量，而有從中賺取差額利潤圖利之意圖
    及事實，此應屬合於論理法則，且不違背社會通常經驗之理
    性判斷，況在監獄中電池1顆要價11元，以1條有40顆電池計
    算，40條電池價值即高達17600元， 被告丙○○與乙○○交
    情普通，而被告甲○○與被告丙○○更是本不相識，復據證
    人甲○○於原審證述在卷（原審卷第184 、185 頁），則乙○○豈有可能先自甲○○取得15條電池再加上自己所有5 條
    電池，無故「借」電池予被告丙○○之理？況被告丙○○亦
    未向乙○○言明返還電池時間，此情亦據證人乙○○於原審
    審理時證述明確（原審卷第182 頁），苟乙○○交付被告丙○○之20條電池非交易毒品海洛因對價，而係被告丙○○向
    乙○○借用，然乙○○除交付自己所有電池5 條外，尚自與
    被告丙○○不認識之甲○○處取得15條電池，乙○○焉可自
    行決定借給被告丙○○且未約定返還時間，足見證人乙○○
    前揭於原審及本院審理時之證詞，顯係附和迴護被告丙○○
    之詞，且與事實不符，自難憑採。雖被告丙○○另於本院98
    年11月24日最後一次審理期日當庭提出署名「阿丰」者（按
    即乙○○），所書寫內容：向「阿宏」者（按即丙○○）道
    歉及乙○○於宜蘭監獄談話筆錄，陳述丙○○販賣毒品，係
    內容不實之信函（本院卷第232 頁）。然稽之，該信函並未
    有書寫日期，且內容係提及乙○○於宜蘭監獄談話筆錄，陳
    述內容不實，並誣陷被告丙○○，惟依證人乙○○於本院審
    理時供稱該字條原審判決後即書寫完畢，然被告丙○○卻對
    此重大有利證據隻字未提，且未於本院98年6 月8 日準備程
    序時即提出或表明有該等證物，遲至本院最後一次審理期日
    ，自宜蘭監獄借提乙○○出庭作證時，始提出該字條，其理
    安哉？原因無他，即係證人乙○○為迴護被告丙○○而製作
    ，而該信函與事實不符，已如前述，是該信函亦不足以作為
    有利於被告丙○○之認定。
  (三)證人甲○○在檢察官於97年4 月2 日第一次訊問結證稱：97
    年2 月20日伊母親來會客，在宜蘭監獄中央台等會客時，有
    其他等會客的受刑人排排坐聊天，伊聽到其他受刑人提到有
    「東西」，在監獄講有「東西」就知道是指毒品，伊回工廠
    就跟乙○○講，請他去打聽有無毒品，看有無辦法拿一些毒
    品到第五工廠來，在97年2 月26日下午2 時許，他在第五工
    場拿海洛因給伊，隔日乙○○在第五工場問伊有無電池，伊
    問要多少，他說越多越好，伊就跟同房人借電池加上自己所
    有電池共15條交給乙○○等情（同上他字卷第79、80頁）。
    繼於97年9 月18日檢察官第二次訊問時，其亦結證稱：因為
    依有聽說監獄裡面有毒品，乙○○比較有在教區走動，就拜
    託乙○○去打聽到底有沒有這件事，當時的用意是看有毒品
    的人和我們是否有交情，如果沒有交情就像他拿，拿的意思
    就是買等情（同上他字卷第211 頁）。衡之，海洛因係第一
    級毒品，無論持有、施用、轉讓、販賣，均屬違法行為，為
    治安機關所嚴查，此為眾所週知，且毒品交易均於隱密下進
    行，販賣與買受者彼等間聯絡，亦鮮有明白直接以「毒品」
    「海洛因」等名稱或相近之用語稱之，都以暗語或彼此已有
    默契之含混語意而為溝通，因此，依上開證人甲○○證詞觀
    之，雖未見雙方明言交易毒品之說詞，然相互勾稽，證人乙○○、甲○○與被告丙○○陳述內容以觀，甲○○、乙○○
    確係以40條電池為計價支付價金方式，向被告丙○○購得毒
    品海洛因，灼然甚明。
  (四)被告丙○○復辯稱：其係無償提供海洛因，並無營利意圖云
    云，惟販賣毒品之所謂販賣行為，係行為人基於營利之目的
    ，而販入或賣出毒品而言。販賣毒品者，其主觀上須有營利
    之意圖，且客觀上有販賣之行為，即足構成，至於實際上是
    否已經獲利，則非所問（最高法院93年度台上字第1651號判
    決意旨參照）。況販賣海洛因係政府嚴予查緝之違法行為，
    毒品可任意分裝或增減其分量，而每次買賣之價量，亦隨時
    隨雙方關係之深淺、當時之資力、需求程度及對行情之認知
    等因素，機動的調整，因之販賣之利得，除經坦承犯行，或
    帳冊價量均記載明確外，委難察得實情，是縱未確切查得販
    賣賺取之實際差價，但除別有事證，足認係按同一價格轉讓
    ，確未牟利之情形外，尚難執此認非法販賣之事證有所不足
    ，致知過坦承者難辭重典，飾詞否認者反得逞僥倖，而失情
    理之平；且海洛因之價格不低，取得不易，凡為販賣之不法
    勾當者，苟無利可圖，應無甘冒被查緝法辦重刑之危險，平
    白無端義務為該買賣之工作，是其販入之價格必較售出之價
    格低廉，而有從中賺取買賣差價牟利之意圖及事實，應屬符
    合論理法則且不違背社會通常經驗之合理判斷。故本件雖因
    被告丙○○否認有上揭販賣毒品之事實，而無從查得其販入
    之真正價格，及販賣與證人乙○○、甲○○而獲取利潤之實
    際金額，但其有藉此營利之意圖既可堪認定，已如前述，自
    難執此為由而阻卻其應負販賣毒品之罪責。是被告丙○○所
    辯顯係飾卸之詞，委無足採。
  (五)證人乙○○雖翻異前詞，改稱：其之前於偵查中供述、指認
    係以40條電池向丙○○換取購買海洛因，乃因懷疑丙○○向
    獄方密報，致其在丙○○交付海洛因第二天即遭獄方查獲，
    故挾怨報復云云，惟查證人乙○○向被告丙○○購買毒品海
    洛之情節，業如前述。依其所述之交易方式，係由證人乙○○與被告丙○○談妥後，再由乙○○告知甲○○以電池充作
    價金購買毒品海洛因事宜，並藉由不知情受刑人陳建勝交付
    海洛因及電池等情，亦分據證人甲○○、陳建勝證述在卷。
    況證人乙○○於原審審理時亦證稱：「（在被告丙○○拿海
    洛因給你之前，被告丙○○有無跟你說他決定要拿海洛因給
    你？）他是過幾天才拿給我，之前都沒有接觸，是透過別人
    拿給我的。」「（後來你有拿電池給被告丙○○否？）有。
    是在隔天27日早上。我拿二十條電池給他。」「（二十條電
    池如何來的？）有的是向同學拿的，被告甲○○拿十五條電
    池。」「（你是何時跟被告甲○○說要電池？）是拿到毒品
    之後。」等情（原審卷第177 頁）。依證人乙○○於原審上
    述證言，對於交易海洛因經過，均與其在第一次檢察官訊問
    時證述內容若符合節，苟乙○○挾怨報復，為何仍於原審審
    理時再為內容相類被告丙○○與其以電池交易海洛因證言，
    足見乙○○此部分翻異前詞改稱之證言，顯迴護被告丙○○
    之證詞，自屬無稽，實難憑採。另證人乙○○雖於97年9 月
    18日第二次檢察官訊問時證稱：丙○○委由陳建勝交給我們
    的海洛因，不是用買的，電池是我與甲○○一起借給丙○○
    的，與海洛因無關云云。惟按告訴人、證人之陳述有部分前
    後不符，或相互間有所歧異時，究竟何者為可採，法院仍得
    本其自由心證予以斟酌，非謂一有不符或矛盾，即應認其全
    部均為不可採信；尤其關於行為動機、手段及結果等之細節
    方面，告訴人之指陳，難免故予誇大，證人之證言，有時亦
    有予渲染之可能，然其基本事實之陳述，若果與真實性無礙
    時，則仍非不得予以採信（最高法院74年度台上字第1599號
    判例意旨參照）。查被告於上述期日經檢察官追問：「（為
    什麼丙○○會無緣無故拿海洛因給你？）因為我有針筒。」
    「（確實情為何？）他說要請我們。」「（丙○○何時說要
    請你們？）是2 月26日早上我在信二舍舍房外面遇到他，他
    說要請我們」云云（97年他字第216 號卷第211 、212 頁）
    ，惟證人乙○○此部分陳述與事實不符，不足採信。另證人
    乙○○究係如何向被告丙○○購得海洛因，雖前後陳述相互
    間有所歧異，惟其自被告丙○○取得海洛因之基本事實則始
    終如一，且其確係以電池充作價金向被告丙○○購得海洛因
    ，均如前述，是自難以證人乙○○前後二次檢察官訊問時，
    供述或有部分前後不符，遽認證人乙○○偵查中之證述均不
    足採。
  (六)綜上，被告丙○○所辯各節無非事後卸責之詞，委無足採。
    被告丙○○販賣第一級毒品海洛因犯行，堪以認定，應依法
    論科。
二、被告甲○○部分
    訊據被告甲○○矢口否認有轉讓及幫助戊○○施用海洛因之
    犯行，辯稱：其未轉讓及幫助戊○○施用海洛因云云。經查
    ：證人戊○○確有上開時地，自被告甲○○處收受，及由被
    告甲○○為其施打毒品海洛因等情，業據被告甲○○於偵查
    中供稱：我與乙○○在宜蘭監獄第五工場，將乙○○拿到含
    有海洛因膠曩打開，他拿一些摻入他的香煙，剩下的由伊拿
    走，就將之包在一張紙內，在當天（97年2 月26日）晚上帶
    入信二舍二房後，就連同剩下海洛因交給戊○○等語（同上
    他字卷第210 頁）。更於原審審理時供稱：97年2 月26日當
    天伊是要向戊○○借床舖，他一見面就問伊在做什麼，看我
    在用東西（按指施用海洛因），我問他要不要，他說好等語
    （原審卷第227 頁）。復酌以，被告甲○○對於轉讓海洛因
    給丁○○施用乙節，於檢察官訊問即已表示認罪（同上他字
    卷第213 頁）。另證人戊○○於偵查中證稱：「我進舍房時
    ，李國輝叫我過去，就由甲○○幫我打一針，海洛因是甲○○帶進去的，因為他們向我借床鋪，施打完了就說要放在我
    的收信信封內」等語（同上他字卷第68頁），核與證人李國
    輝於偵查中證稱：「我有看到戊○○在注射，那一定是別人
    幫忙注射，自己沒辦法注射，因為那是自製的，我有看到筷
    子跟外面藥房賣的不一樣」等語相符（同上他字卷第74頁）
    ，並有於被告戊○○床舖查獲一紙張包裹之白色粉末，經送
    檢驗結果，確為第一級毒品海洛因無誤，亦有臺灣檢驗科技
    股份有限公司出具之檢驗報告在卷可考，已如前述，核均與
    前開證人戊○○、李國輝證述之情節相符。顯見被告甲○○
    確有以幫助被告戊○○施用海洛因之方式轉讓海洛因予被告
    戊○○甚明。而被告戊○○確曾於上述時地，由被告甲○○
    幫其注射海洛因無訛（詳後述）。被告甲○○上開辯解顯屬
    事後圖飾之詞，自不足採。綜上所述，被告甲○○犯行事證
    明確，堪以認定。
三、被告戊○○部分
    訊據被告戊○○矢口否認有施用第一級毒品海洛因之事實，
    辯稱：其未施用毒品云云。經查：
  (一)依其於偵查中自承：我進舍房時，李國輝叫我過去，就由甲○○幫我打一針，海洛因是甲○○帶進去的，因為他們向我
    借床舖，施打完了就說要放在我的收信信封內等情無誤（同
    上他字卷第68頁）。證人即與被告戊○○同舍房房長李國輝
    於檢察官訊問時結證稱：我們在97年2 月26日下午工廠收封
    回到信二舍二房下午4、5點時，我房內有我、戊○○....、
    甲○○，一開始試甲○○在戊○○的床位注射海洛因，甲○○問我們要不要玩一下，他的意思是否要施用，之後戊○○
    有施用等語。證人即與被告戊○○同舍房之陳威豪於偵查中
    結證稱：97年2 月26日當時伊在床舖上面，有看到甲○○先
    用針筒幫戊○○施打海洛因等語（同上他字卷第64、73頁）
    。復酌以，確於被告戊○○之信封內查獲海洛因扣案，核與
    被告戊○○前開自白之事實相符，況證人甲○○於偵查中即
    證稱：97年2 月26日下午乙○○在第五工場拿給我一個用紙
    包住的東西，裡面有咖啡色膠囊裝的海洛因，我在工場就把
    膠囊打開，確認是海洛因，膠囊已丟掉，我回信二舍二房後
    ，就問有誰要施用，戊○○、李國輝、陳威豪都有意思要施
    用，但我考慮到97年2 月27日要出封，97年2 月28日看房，
    就是不用到工場，如果97年2 月26日施用，我27日在工場值
    星時，如果有施用毒品的現象不好，我就說27日再施用，陳
    威豪同意，但李國輝、戊○○還是要施用，他們就用針筒施
    用，先將海洛因粉末放在保特瓶蓋內，在加水，....，因為
    針筒是自製的，沒辦法自己注射，一定要別人幫忙等語明確
    （同上他字卷第78、79頁）。再參酌該扣案白色粉末，經送
    檢驗結果，確含海洛因成分，此有臺灣檢驗科技股份有限公
    司檢驗報告在卷可稽，業如前述。是被告戊○○確有施用第
    一級毒品海洛因之犯行至為明確，證人甲○○雖於原審及本
    院審理時改稱：被告戊○○並未施用海洛因云云，然此顯係
    證人甲○○事後卸責迴護被告戊○○之詞，不足採信。
  (二)被告戊○○於97年2 月28日為警採集尿液，經宜蘭監獄衛生
    科人員以簡易試劑檢驗，結果呈嗎啡陽性反應，有宜蘭監獄
    收容人不定期採尿登記簿在卷足按（同上他字卷第35頁），
    雖被告戊○○之尿液經送驗確認結果呈嗎啡陰性反應，固有
    臺灣檢驗科技股份有限公司出具之濫用藥物尿液檢驗報告、
    姓名及代碼對照表在卷可憑（同上他字卷第128 、139 頁）
    ；惟按海洛因經注射入人體後，約多少時間仍能從尿液中驗
    出嗎啡陽性反應，與施用劑量、頻率、方式、引用水量多寡
    、個人體質差異及代謝情況有關，依個案而異（行政院衛生
    署管制藥品管理局96年12月7 日管檢字第0960012608號函參
    照）。又施用毒品海洛因後約25分鐘即可由尿液中檢出，約
    有80%的施用劑量於24小時內自尿中排出，剩餘20%於3 日內
    排出，因此最佳檢測時限為師用毒品後24小時內，最容易檢
    出毒品陽性反應，而注射低劑量（3～7毫克）海洛因時，尿
    液中總嗎啡含量達到最高濃度時間約為1.2小時， 濃度範圍
    為1932～9250ng/ml。以閾值（cutoff value） 300ng/ml為
    篩選標準時， 可檢測出陽性反應時間最長為7.4～31.9小時
    之間，此有法務部法醫研究所98年8 月28日法醫毒字第0980
    003891號函在卷足按。查被告戊○○施用海洛因之量實屬輕
    微，業如前述，經人體代謝之結果，於尿液中無法檢測出嗎
    啡之反應，亦非不可能，且被告戊○○施打海洛因時間係97
    年2 月26日17時50分許，而其採尿日期為97年2 月28日（宜
    蘭監獄談話筆錄誤載為同年月27日下午），有宜蘭監獄收容
    人不定期採尿登記簿在卷可按（同上他字卷第35頁），則被
    告戊○○施用毒品後至採尿時間已逾24小時，施用海洛因未
    達低劑量（3～7毫克），故在其尿液中未檢出嗎啡陽性反應
    ，自不得據以認定被告戊○○前揭自白與事實不符。復參以
    ，被告戊○○前已有施用毒品之前科，對於施用海洛因後會
    有何種反應，自知之甚明，則被告戊○○若確未有施打海洛
    因之情形或所施打者並無海洛因之成分之情形，被告戊○○
    當可知悉，則被告戊○○於偵查中自無自承有施用海洛因之
    必要，且其於偵查中自白復與目擊證人李國輝、陳威豪於偵
    查中證述情節相符。被告戊○○前開辯解顯係事後圖飾卸責
    之詞，不足採信，其有施用海洛因之犯行，足堪認定。
  (三)被告戊○○之選任辯護人復辯稱：證人即法務部調查局第六
    處調查員許祥平於偵查中證述戊○○之毛髮檢驗看不出有毒
    品反應，且戊○○尿液經送臺灣檢驗科技股份有限公司檢驗
    結果，呈嗎啡陰性反應，且海洛因在監獄內價格昂貴，甲○○怎有可能轉讓海洛因給戊○○施用云云。惟查，證人即調
    查局第六處調查員許祥平、李俊德固於檢察官訊問時證述：
    戊○○毛髮送驗結果呈嗎啡陰性反應等語，然依法務部調查
    局97年5 月12日調科壹字第09700138420號鑑定書肆、 備註
    二：依文獻記載，頭髮平均生長速率為1 公分/月（0.8-1.4
    公分），惟不同個體在不同時間其頭髮生長速率有差異性，
    ....，本案送驗29人（含戊○○）頭髮長度約為1 公分，依
    採集頭髮日期，其頭髮部位推算大約參考時間區為97年3 月
    至97年2 月（同上他字卷第103 至105 頁）。而人體開始施
    用海洛因後二週至三個月之內，於靠近基部頭髮中可檢測到
    嗎啡成分，而頭髮末梢幾乎無法檢出嗎啡成分（行政院衛生
    署管制藥品管理局96年4 月13日管檢字第0960003644號函參
    照），則本件被告戊○○依上揭法務部調查局函備註說明，
    既係採取頭髮部位末梢1 公分之毛髮，並非採取基部頭髮送
    驗，依上開行政院衛生署管制藥品管理局函釋，自難檢出嗎
    啡成分，是上開二位證人證詞及法務部調查局上述鑑定結果
    自難採為有利於被告戊○○之認定。證人甲○○雖於原審理
    時證稱：其未在戊○○床舖藏放海洛因，亦未幫其施打海洛
    因云云（原審卷第226 至228 頁）。惟查甲○○在被告戊○○床舖藏放之紙張包裹不色粉末，經宜蘭監獄管理員在其床
    舖起獲送驗結果確係海洛因，已如前述，足證人甲○○證詞
    與事實不符。又證人甲○○復犯轉讓及幫助施用被告戊○○
    毒品海洛因，本身即具直接利害關係，自難期其為不利於己
    之陳述，是證人甲○○上揭證詞，顯係飾卸並為迴護被告戊○○實難憑信。綜上所述，被告戊○○前開辯解顯屬無據，
    不足採信。
  (四)查被告戊○○前因施用毒品案件，經臺灣士林地方法院以92
    年度毒聲字第405 號裁定送觀察勒戒，認有繼續施用毒品之
    傾向，經以92年度毒聲字第741 號裁定令入戒治處所施以強
    制戒治，於93年8 月20日期滿，經臺灣士林地方法院檢察署
    檢察官以93年度戒毒偵字第55號為不起訴處分確定，是以，
    本件被告於強制戒治執行完畢後五年內再犯本件施用第一級
    毒品之犯行，事證明確，堪予認定。
四、被告丁○○部分
    訊據被告丁○○矢口否認有施用第一級毒品海洛因之事實，
    辯稱：當時是乙○○問我要不要抽煙，我跟他進廁所，我拿
    起香菸抽了兩口，覺得跟一般香菸沒有兩樣，也沒有什麼感
    覺，我有聽到他說「加料」兩個字，但不知道是什麼意思，
    伊未施用毒品云云。經查：
  (一)依被告丁○○前於偵查中之自白：乙○○事先告訴我有加料
    ，是在我要向他拿菸來抽的時候。對於施用毒品海洛因部分
    認罪等語（同上他字卷第213 頁），核與證人乙○○於偵查
    中證稱：當時我吸了幾口之後就交給丁○○，丁○○有吸等
    語相符（同上他字卷第49頁）。復審之，證人乙○○於原審
    審理，被告丁○○詰問時證稱：「（被告丁○○問：當天我
    與妳到廁所抽香菸時，你說香菸有加料，是指何意？）證人
    乙○○答：我是問你是否要抽有加料的，所謂的加料就是號
    仔（指海洛因）等語（原審卷第230 頁）。而海洛因係第一
    級毒品，無論持有、施用、轉讓、販賣，均屬違法行為，為
    治安機關所嚴查，此為眾所週知，在監獄更是懸禁物品，受
    刑人施用毒品均於隱密下為之，唯恐遭人查悉，鮮有直接以
    香菸中沾有「毒品」「海洛因」之用語稱之，都以暗語或彼
    此已有默契之含混語意而為溝通，因此，依上開證人乙○○
    證詞觀之，雖未見乙○○明確告知被告丁○○香菸中沾有海
    洛因，然相互勾稽，證人乙○○與被告丁○○對話內容，足
    徵丁○○於乙○○詢問是否抽用加料香菸時，即已知悉香菸
    中沾有海洛因。且被告丁○○前已有多次施用毒品之前科，
    對於施用海洛因後會有何種反應，自知之甚明，則被告丁○○若確未有施用海洛因或施用香菸中並無海洛因之成分之情
    形，被告丁○○當可知悉，則被告丁○○於偵查中自無自承
    有施用海洛因之必要，且其於偵查中自白復與證人乙○○於
    偵查中證述情節相符。故被告丁○○前開辯解顯係事後卸責
    之詞，自難憑採，其有施用海洛因之犯行，可堪認定。
  (二)至被告丁○○於97年2 月28日經採集尿液，經宜蘭監獄衛生
    科人員先以簡易試劑檢驗，結果呈嗎啡陽性反應，有宜蘭監
    獄收容人不定期採尿登記簿在卷足按（同上他字卷第35頁）
    ，雖被告丁○○之尿液經送驗確認，結果呈嗎啡陰性反應，
    有臺灣檢驗科技股份有限公司出具濫用藥物尿液檢驗報告、
    姓名及代碼對照表在卷可憑（同上他字卷第128 、138 頁）
    ；惟按海洛因經注射入人體後，約多少時間仍能從尿液中驗
    出嗎啡陽性反應，與施用劑量、頻率、方式、引用水量多寡
    、個人體質差異及代謝情況有關，依個案而異。且施用毒品
    海洛因後約25分鐘即可由尿液中檢出，約有80% 的施用劑量
    於24小時內自尿中排出，剩餘20% 於3 日內排出，因此最佳
    檢測時限為施用毒品後24小時內，最容易檢出毒品陽性反應
    ，而注射低劑量（3～7毫克）海洛因時，尿液中總嗎啡含量
    達到最高濃度時間約為1.2小時，濃度範圍為1932～9250ng/
    ml。以閾值（cutoff value）300ng/ml為篩選標準時，可檢
    測出陽性反應時間最長為7.4～31.9小時之間， 有前開行政
    院衛生署管制藥品管理局函釋及法務部法醫研究所函釋在卷
    足按，均如前述。查依被告丁○○自承僅僅吸食一、二口之
    情形觀之，其施用海洛因之量甚微，經人體之代謝後，殘留
    於體內之嗎啡反應恐亦甚微，故於確認檢驗中雖未檢出被告
    丁○○之尿液有嗎啡陽性反應，然綜合上情，亦難解免被告
    丁○○確有施用第一級毒品海洛因之事實。且被告丁○○施
    用海洛因時間係97年2 月27日上午，而被告戊○○採尿日期
    為97年2 月28日14時15分許，業據被告丁○○於宜蘭監獄調
    查時坦認在卷，並有宜蘭監獄收容人不定期採尿登記簿在卷
    可按（同上他字卷第16、35頁），則被告丁○○施用毒品後
    至採尿時間已逾24小時，且施用海洛因未達低劑量（3～7毫
    克），故在其尿液中未檢出嗎啡陽性反應，自不得據以認定
    被告丁○○前揭自白與事實不符。雖證人乙○○嗣於原審及
    本院審理時均改稱：未拿沾有海洛因之香菸給被告丁○○施
    用云云，惟查證人乙○○於本院審理時證稱：當時我拿沾有
    海洛因香菸到廁所去吸，吸到剩下半支，前面有人叫我，剛
    好丁○○在那裡，我問他要不要，就把香煙放在旁邊，然後
    到前面去，回來的時候那支香煙已經不見了云云（本院卷第
    222 頁背面）；然對於同一事實，證人乙○○於原審接受被
    告丁○○詰問時證稱：「（被告丁○○問：當時我抽一、二
    口之後就將香煙交給你，就出來？）證人乙○○答：你抽的
    那支香菸沒有加料。」，且證人乙○○於原審審理時經檢察
    官詰問：「（檢察官問：丁○○抽的香菸是否你給他的？）
    證人乙○○答：是的。」云云（原審卷第230 頁），互核證
    人乙○○上述證言，對於其是否將沾有海洛因香菸親自交給
    被告丁○○乙節，其證述內容相互齟齬，前後不一，足見證
    人乙○○上述於原審及本院審理時證詞顯係迴護被告，情虛
    杜撰之詞，自不足作為有利於被告丁○○認定。
  (三)被告丁○○之選任辯護人復為其辯稱：宜蘭監獄衛生科科長
    王興郎於偵查中證述，宜蘭監獄僅是以簡易試劑做初步檢驗
    ，結果要以檢驗單位為準，而台灣檢驗科技股份有限公司檢
    驗丁○○尿液結果卻呈嗎啡陰性反應，且證人法務部調查局
    第六處調查員許祥平、李俊德於偵查中亦陳稱，以簡易試劑
    檢驗可能出現偽陽性反應，依上開證人證述，可見被告丁○○並未施用海洛因云云，查本院認定被告丁○○確有於上述
    時地，以前開方式施用海洛因，業如前述，被告丁○○之選
    任辯護人復執前詞置辯，容有誤會。
  (四)按毒品危害防制條例於92年7 月9 日修正公布，自93年1 月
    9 日起施行。修正後已刪除二犯及三犯之規定，一改修法前
    繁雜之處遇程序，僅將施用毒品者簡化區分為初犯、再犯，
    並認施用毒品者係屬病患性犯人，以觀察、勒戒戒除其身癮
    ，並以強制戒治去除其心癮。經觀察、勒戒或強制戒治執行
    完畢釋放後，若係五年後再犯該條例第10條施用毒品罪者，
    與同條例第20條第1 項、第2 項關於「初犯」之處理方式相
    同，檢察官應先聲請法院裁定令被告入勒戒處所觀察、勒戒
    ，並視有無繼續施用毒品傾向，決定應予釋放、為不起訴之
    處分，或應聲請法院裁定令入勒戒處所強制戒治；若係五年
    內「再犯」同條例第10條施用毒品罪者，依同條例第23條第
    2 項規定，檢察官則應依法起訴。觀諸該條例第20條第3 項
    之修正理由：「觀察、勒戒或強制戒治五年後再犯者，顯見
    前所實施之觀察、勒戒或強制戒治已足以遮斷其施用毒品之
    癮，為期自新及協助其戒除毒癮，對此五年後再犯者，爰明
    定仍適用初犯之規定，先經觀察、勒戒、強制戒治之程序」
    ，及同條例第23條第2 項修正理由：「為配合簡化施用毒品
    犯之刑事處遇程序，並鑑於經觀察、勒戒或強制戒治執行完
    畢釋放後五年內再犯者，其再犯率甚高，原據以實施之觀察
    、勒戒及強制戒治既已無法收其實效，自應施以刑事處遇」
    ，顯然如施用毒品者係前經觀察、勒戒或強制戒治等治療程
    序執行完畢五年後，始再施用毒品之「初犯」，因前所執行
    之觀察、勒戒或強制戒治已足收戒除毒癮之效，自應重新執
    行觀察、勒戒或強制戒治等治療程序，並於治療程序執行完
    畢後，由檢察官為不起訴處分，毋庸對之追訴處罰；反之，
    在「再犯」之情形，因其先前所為治療程序顯未能收戒斷毒
    癮之效，且考量施用毒品者之再犯率偏高，乃簡化其刑事處
    遇程序而逕予追訴處罰，不再施以治療程序。參酌上開立法
    理由，修正毒品危害防制條例就施用毒品者，祇於「初犯」
    及「五年後再犯」二種情形，有其追訴條件之限制，及須於
    初犯經觀察、勒戒或強制戒治釋放後，五年內均無施用毒品
    之行為，始能認其前所實施之觀察、勒戒或強制戒治已足遮
    斷毒癮，而得於五年後再犯時，再予適用初犯之規定，重行
    觀察、勒戒等程序。倘五年內已經再犯，被依法追訴處罰，
    縱其第三次（或第三次以上）施用毒品之時間在初犯釋放五
    年以後，即與「五年後再犯」之情形有別，且因係於「五年
    內再犯」，顯見其再犯率甚高，原實施觀察、勒戒或強制戒
    治已無法收其實效，而無五年戒斷期之存在，自無再經觀察
    、勒戒及強制戒治之必要，應由檢察官逕行起訴，始符新法
    修正之本旨（最高法院95年度台非字第59號判決意旨參照）
    。本件被告丁○○有如事實欄所述之觀察勒戒、強制戒治及
    刑之執行之情形，此有本院被告前案紀錄表、臺灣宜蘭地方
    法院檢察署刑案資料查註紀錄表、受觀察勒戒人毒品及前科
    紀錄簡列表在卷可稽，本案被告丁○○係三犯以上施用毒品
    罪，應予追訴處罰。
五、被告行為後，毒品危害防制條例部分修正，業經總統於98年
    5 月20日以華總一義字第09800125141 號公布，本次修正條
    文包括同條例第4 條、第11條、第11之1 條、第17條、第20
    條及第25條。依中央法規標準法第14條規定：「法規特定有
    施行日期，或以命令特定施行日期者，自該特定日起發生效
    力」，而同條例第36條已定有施行日期，且此次修法尚涉及
    多項授權法規修正或訂定，依立法理由所載，需有一定施行
    日期，以完備相關法令修訂及行政作業程序，故應認此次修
    正公布之毒品危害防制條例仍應適用同條例第36條所定自公
    布後六個月施行，以避免超越立法者之原意。比較修正後第
    4 條第1 項規定：「製造、運輸、販賣第一級毒品者，處死
    刑、無期徒刑；處無期徒刑者，得併科新臺幣二千萬元以下
    罰金。」而修正前第4 條第1 項則規定：「製造、運輸、販
    賣第一級毒品者，處死刑、無期徒刑；處無期徒刑者，得併
    科新臺幣一千萬元以下罰金。」經比較新舊法結果，以修正
    前之毒品危害防制條例第4 條第1 項規定有利於被告。
六、查海洛因係毒品危害防制條例第2 條第2 項第1 款所明定列
    管之第一級毒品，不得非法持有、轉讓、運輸、販賣。核被
    告丙○○所為，係犯毒品危害防制條例第4 條第1 項之販賣
    第一級毒品罪。被告甲○○所為，係犯刑法第30條第1 項前
    段、毒品危害防制條例第10條第1 項之幫助施用第一級毒品
    及同條例第8 條第1 項之轉讓第一級毒品罪。被告戊○○、
    丁○○所為，均係犯同條例第10條第1 項之施用第一級毒品
    罪。被告甲○○、戊○○、丁○○分別施用及轉讓第一級毒
    品海洛因，及被告丙○○販賣第一級毒品海洛因，持有海洛
    因之低度行為，分別應為其施用、轉讓及販賣之高度行為所
    吸收，均不另論罪。被告丙○○利用不知情該監獄受刑人陳
    建勝交易毒品海洛因，應論以間接正犯。被告甲○○幫助戊○○施用第一級毒品海洛因之同時轉讓第一級毒品海洛因予
    戊○○，係一行為同時觸犯二罪名，為想像競合犯，應從一
    重之轉讓第一級毒品罪論處。又毒品危害防制條例第8 條第
    6 項規定，轉讓毒品達一定數量者，加重其刑至二分之一，
    其標準由行政院定之。依行政院於93年1月7日發布之「轉讓
    持有毒品加重其刑之數量標準」第2 條規定：「轉讓、持有
    毒品達一定數量者，加重其刑至二分之一，其標準如下：一
    、第一級毒品：淨重五公克以上。……」。本件被告甲○○
    轉讓予戊○○施用之海洛因重量，未達毒品危害防制條例第
    8 條第6 項、轉讓持有毒品加重其刑之數量標準第2 條所規
    定加重其刑之淨重，爰不予加重。被告丁○○前因施用毒品
    等案件，經臺灣宜蘭地方法院以90年度訴字第323 號判決判
    處應執行有期徒刑一年確定，於94年3 月13日縮刑期滿執行
    完畢，有卷附本院被告前案紀錄表可按，其於有期徒刑之執
    行完畢後，五年以內再犯有期徒刑以上之罪，為累犯，依法
    加重其刑。另按修正前毒品危害防制條例第4 條第1 項規定
    ：「販賣第一級毒品者，處死刑或無期徒刑；處無期徒刑者
    ，得併科新臺幣一千萬元以下罰金」；然同為販賣第一級毒
    品之人，其原因動機不一，犯罪情節未必盡同，或有大盤毒
    梟者，亦有中、小盤之分，甚或僅止於吸毒者友儕間為求互
    通有無之有償轉讓者亦有之，其販賣行為所造成危害社會之
    程度自屬有異，法律科處此類犯罪，所設之法定最低本刑卻
    同為「無期徒刑，得併科新臺幣一千萬元以下罰金」，不可
    謂不重。查本件被告丙○○販賣第一級毒品之犯行僅有一次
    ，交易數額尚非甚鉅，且未有大量囤積預備販賣之海洛因扣
    案，其犯罪情節當非與大盤毒梟者可資等同併論，倘依修正
    前毒品危害防制條例第4 條第1 項之規定，就被告丙○○所
    犯販賣第一級毒品海洛因之犯行，論處法定最低本刑無期徒
    刑，實嫌過重，有法重情輕之情，衡情尚有可憫恕之處，爰
    依刑法第59條之規定，酌量減輕其刑。爰審酌被告丙○○、
    甲○○、戊○○、丁○○等四人之素行、智識程度，及被告
    等四人於宜蘭監獄受刑期間，竟分別販賣、轉讓及施用毒品
    ，其行為實堪非難，及其犯罪動機、目的、手段，被告丙○○販賣毒品之次數為一次、所得，並審酌被告等人於犯後態
    度等一切情狀，分別量處被告丙○○、甲○○如主文第2 項
    、第3 項所示之刑，以示懲儆。
七、原審據以對被告丙○○、甲○○論罪科刑，固非無見。惟查
    (一)被告丙○○被訴販賣第一級毒品部分，原判決未及比較毒
    品危害防制條例第4 條新舊法予以適用，亦未論以間接正犯
    ，自有未合。又按犯毒品危害防制條例第4 條第1 項之販賣
    第一級毒品罪者，其因犯罪所得之財物沒收之，如全部或一
    部不能沒收時，追徵其價額或以其財產抵償之，同條例第19
    條第1 項雖有明文，然其所稱因犯罪所得之財物，係以實際
    所得者為限，苟無所得或尚未取得者，即無從為沒收、追徵
    或以財產抵償之諭知（最高法院96年度台上字第2331號判決
    意旨參照）。原判決漏未說明違反毒品危害防制條例第4 條
    第1 項之販賣第一級毒品罪者，其因犯罪所得之財物沒收之
    ，如全部或一部不能沒收時，追徵其價額或以其財產抵償之
    ，所稱因犯罪所得之財物，係以實際所得者為限，苟無所得
    或尚未取得者，即無從為沒收、追徵或以財產抵償之諭知。
    本件被告丙○○與乙○○達成以電池40條作為交易毒品海洛
    因對價，惟實際僅取得20條電池，故僅能就被告丙○○實際
    取得條電池宣告之，亦有未合。(二)被告甲○○被訴轉讓及幫
    助施用第一級毒品部分，原判決認被告甲○○係用宜蘭監獄
    信二舍該舍房內原即存在而來路不明之注射針筒為被告戊○○注射海洛因，與卷內證據資料不符，容有未當。另扣案包
    裝海洛因用紙張一張之外包裝袋，有防止海洛因裸露、散逸
    之功能，為被告所有供持有海洛因所用之物，原審未依刑法
    第38條第1 項第2 款規定併予宣告沒收，亦有未洽。被告丙○○上訴意旨否認販賣第一級毒品海洛因之犯行，被告甲○○上訴意旨否認轉讓及幫助施用第一級毒品之犯行，雖均無
    理由，惟原判決既有前揭可議，自無可維持，應由本院將原
    判決關於被告丙○○販賣第一級毒品部分，被告甲○○部分
    均撤銷改判。(三)原判決對被告戊○○與被告丁○○施用第一
    級毒品海洛因部分，本於以上之認定，而分別為被告戊○○
    丁○○部分論罪科刑之諭知，洵屬正確。被告戊○○、丁○○上訴意旨猶均以：未施用毒品海洛因云云，據以指摘原判
    決就被告戊○○、丁○○被訴施用第一級毒品海洛因部分之
    認事用法尚有未洽，核無理由，應予駁回。
八、扣案海洛因驗餘淨重0.05公克（原淨重0.07公克，取樣0.02
    公克鑑驗用罄），係被告甲○○購自被告丙○○施用後剩餘
    之第一級毒品，在被告甲○○轉讓第一級毒品罪名項下，爰
    依毒品危害防制條例第18條第1 項前段規定，諭知沒收銷燬
    之；又被告丙○○販賣第一級毒品所得財物為20條電池（共
    800 顆，按犯毒品危害防制條例第4 條第1 項販賣第一級毒
    品罪者，其因犯罪所得之財物沒收之，如全部或一部不能沒
    收時，追徵其價額或以其財產抵償之，同條例第19條第1 項
    雖有明文，然其所稱因犯罪所得之財物，係以實際所得者為
    限，苟無所得或尚未取得者，即無從為沒收、追徵或以財產
    抵償之諭知，最高法院著有96年度台上字第2331號判決意旨
    可資參照），雖未扣案，仍應依毒品危害防制條例第19條第
    1 項規定宣告沒收之，如全部或一部不能沒收時，追徵其價
    額或以其財產抵償之。扣案上述海洛因之外包裝紙張一張，
    係被告甲○○所有包裝毒品海洛因防止海洛因裸露、散落所
    用之物，應依第38條第1 項第2 款規定併予宣告沒收。另上
    開用以包裝毒品海洛因之膠曩一顆，已遭丟棄滅失，及被告
    戊○○施用第一級毒品海洛因所用之注射針筒一支，並未扣
    案，業已滅失，暨取樣0.02公克供鑑定用之海洛因已用罄，
    爰均不併予宣告沒收。
據上論斷，應依刑事訴訟法第369 條第1 項前段、第364 條、第
299 條第1 項前段、第368 條，修正前毒品危害防制條例第4 條
第1 項、毒品危害防制條例第8 條第1 項、第10條第1 項、第18
條第1 項前段、第19條第1 項，刑法第11條前段、第2 條第1 項
、第55條、第47條第1 項、第59條、第38條第1 項第2 款，判決
如主文。
本案經檢察官陳明光到庭執行職務。
中    華    民    國    98    年    12    月    8     日
                  刑事第四庭  審判長法  官  陳筱珮
                                    法  官  陳玉雲
                                    法  官  邱滋杉
以上正本證明與原本無異。
如不服本判決，應於收受送達後10日內向本院提出上訴書狀，其
未敘述上訴之理由者，並得於提起上訴後10日內向本院補提理由
書狀（均須按他造當事人之人數附繕本）。
                                    書記官  劉貞達
中    華    民    國    98    年    12    月    8     日
附錄本案論罪科刑法條全文－－
毒品危害防制條例第4 條：
製造、運輸、販賣第一級毒品者，處死刑或無期徒刑；處無期徒
刑者，得併科新臺幣二千萬元以下罰金。
製造、運輸、販賣第二級毒品者，處無期徒刑或七年以上有期徒
刑，得併科新臺幣一千萬元以下罰金。
製造、運輸、販賣第三級毒品者，處五年以上有期徒刑，得併科
新臺幣七百萬元以下罰金。
製造、運輸、販賣第四級毒品者，處三年以上十年以下有期徒刑
，得併科新臺幣三百萬元以下罰金。
製造、運輸、販賣專供製造或施用毒品之器具者，處一年以上七
年以下有期徒刑，得併科新臺幣一百萬元以下罰金。
前五項之未遂犯罰之。
毒品危害防制條例第8 條：
轉讓第一級毒品者，處一年以上七年以下有期徒刑，得併科新臺
幣一百萬元以下罰金。
轉讓第二級毒品者，處六月以上五年以下有期徒刑，得併科新臺
幣七十萬元以下罰金。
轉讓第三級毒品者，處三年以下有期徒刑，得併科新臺幣三十萬
元以下罰金。
轉讓第四級毒品者，處一年以下有期徒刑，得併科新臺幣十萬元
以下罰金。
前四項之未遂犯罰之。
轉讓毒品達一定數量者，加重其刑至二分之一，其標準由行政院
定之。
毒品危害防制條例第10條：
施用第一級毒品者，處六月以上五年以下有期徒刑。
施用第二級毒品者，處三年以下有期徒刑。


司法院資訊處製作；財團法人民間司法改革基金會備份。
